【裁判字號】    98,交上訴,81
【裁判日期】    981221
【裁判案由】    公共危險
【裁判全文】
臺灣高等法院高雄分院刑事判決        98年度交上訴字第81號
    上  訴  人  臺灣高雄地方法院檢察署檢察官
    被      告  甲○○
上列上訴人因被告公共危險案件，不服臺灣高雄地方法院98年度
交訴字第63號中華民國98年10月21日第一審判決（起訴案號：臺
灣高雄地方法院檢察署98年度偵字第16436 號），提起上訴，本
院判決如下：
    主  文
上訴駁回。
    理  由
一、公訴意旨略以：被告甲○○於民國98年5 月1 日17時50分許
    ，駕駛車牌號碼ZX-4053 號自用小客車，沿高雄市○○區○
    ○路南往北方向行駛，於行經該路段與九如四路2000巷口時
    ，適有被害人乙○○酒後騎乘LK-08 號大型重機車亦沿該路
    段同向行經該處（乙○○所涉酒後騎車部分另經檢察官為職
    權不起訴處分），因不勝酒力，疏未注意車前狀況，自後追
    撞被告所駕駛之上開自用小客車，乙○○因而人車倒地，受
    有腰椎第3 及第4 節脫位，及腰椎第3 節粉碎性骨折之傷害
    （過失傷害部分未據告訴）。詎被告於肇事致人受傷後，竟
    未下車察看或為必要之救護，隨即駕車逃離現場，嗣經目擊
    騎士李偉綸騎乘機車至九如四路與中華路地下道附近路口將
    渠攔下，並告知發生車禍，惟被告仍置之不理，駕車離去。
    嗣經員警依李偉綸提供肇事車輛之車牌號碼，始循線查獲被
    告，因認被告甲○○涉犯刑法第185 條之4 之肇事逃逸罪嫌
    云云。
二、按犯罪事實應依證據認定之，無證據不得認定犯罪事實；不
    能證明被告犯罪者，應諭知無罪之判決，刑事訴訟法第154
    條第2 項、第301 條第1 項分別定有明文。又認定不利於被
    告之事實，須依積極證據，苟積極證據不足為不利於被告事
    實之認定時，即應為有利於被告之認定，更不必有何有利之
    證據；犯罪事實之認定應憑真實之證據，倘證據是否真實尚
    欠明顯，自不能以推測或擬制之方法，以為裁判基礎，最高
    法院30年上字第816 號、40年台上字第86號、53年台上字第
    656 號分別著有判例足資參照。又刑法第185 條之4 之「肇
    事致人死傷逃逸罪」，係以處罰肇事後逃逸之駕駛人為目的
    ，俾促使駕駛人於肇事後能對被害人即時救護，以減少死傷
    ，是該罪之成立自須肇事並已致人死傷為構成要件，此參酌
    該法條之文字內容：「駕駛動力交通工具肇事，致人死傷而
    逃逸」即明。若雖有肇事，然若只為一般車禍，別無人員傷
    亡，則縱屬「肇事」而擅自離開現場，仍不得以該罪相繩，
    合先敘明。
三、公訴人認被告甲○○涉犯上開肇事逃逸罪嫌，無非係以被告
    於警詢、偵訊時均自承於前揭時地曾駕駛上開自用小客車行
    經肇事地點，並與被害人乙○○發生車禍之情、被害人於警
    詢及偵訊中所為指訴及其提出之高雄醫學大學附設中和紀念
    醫院診斷證明書、證人李偉綸於警詢及偵訊中所為證述、高
    雄市○○○○○道路交通事故現場圖、道路交通事故調查報
    告表、交通事故談話紀錄表、案發現場及汽車車身撞擊點近
    距離拍攝照片等為其論據。
四、證據能力部分：
    按被告以外之人於審判外之陳述，雖不符刑事訴訟法第159
    條之1 至之4 之規定，然經當事人於審判程序同意作為證據
    ，法院審酌該言詞陳述或書面陳述作成時之情況，認為適當
    者，亦得為證據。又當事人、代理人或辯護人於法院調查證
    據時，知有第159 條第1 項不得為證據之情形，而未於言詞
    辯論終結前聲明異議者，視為有前項之同意，同法第159 條
    之5 亦有明文。查本案所引用之證據資料（詳後引證據），
    其中各項言詞或書面傳聞證據部分，縱無刑事訴訟法第159
    條之1 至第159 條之4 或其他規定之傳聞證據例外情形，亦
    業經原審及本院審理時予以提示並告以要旨，且各經檢察官
    及被告表示意見，當事人已知上述證據乃屬傳聞證據，惟迄
    至本案言詞辯論終結前均未對該等證據聲明異議（見原審交
    訴卷第32頁至第38頁、本院卷第30頁至第31頁），依上開規
    定，已擬制同意其有證據能力，且本院審酌該等傳聞證據作
    成時之狀況，並無不宜作為證據之情形，均應認於本案有證
    據能力。
五、訊據被告甲○○堅詞否認上開犯行，辯稱：案發時乙○○喝
    酒後騎乘機車從後方撞我的，事發後，我有下車察看，並詢
    問乙○○有無怎樣，乙○○跟我講沒怎樣，還以右手比手勢
    要我離開，因地上沒有血跡，也沒有異狀，而我是從事水電
    工，當天有人要幫我介紹工作，我怕找不到工作，所以就先
    行離開，我並無肇事逃逸之犯意等語。
六、經查：
  (一)本件車禍事故之發生，係因被害人乙○○騎乘車牌號碼LK-0
    8 號大型重機車，與被告所駕駛之自用小客車同向行駛，被
    害人因不勝酒力，疏未注意車前狀況，自後追撞被告所駕上
    開車輛，因而人車倒地致傷等情，業經被告供認明確在卷（
    見原審交訴卷第15頁、本院卷第20頁、第21頁），並有高雄
    市○○○○○道路交通事故現場圖、道路交通事故調查報告
    表、交通事故談話紀錄表及現場暨汽機車車身撞擊點近距離
    拍攝照片附卷可稽（見警卷第10頁至第20頁），而被害人因
    本件車禍，而受有腰椎第3 及第4 節脫位及腰椎第3 節粉碎
    性骨折之傷害，亦為被告所不爭執（見原審交訴卷第18頁、
    第34頁），復有高雄醫學大學附設中和紀念醫院診斷證明書
    2 份附卷足參（見警卷第24頁、第25頁），而觀諸被告車輛
    之撞擊點兩處凹痕均在右後車尾燈上方處，足證應係被害人
    疏未注意車前狀況，自後追撞被告所駕上開車輛，為本件肇
    事原因，被告對於本件車禍事故之發生，即難期有防範之可
    能，是被告應無過失可言，則被告既無肇事原因，是否該當
    刑法第185 條之4 所謂駕駛動力交通工具「肇事」，致人死
    傷而逃逸之構成要件？已非無疑。
  (二)縱可認該條所謂之「肇事」，係包含無肇事原因之被告在內
    ，然肇事致人死傷而逃逸罪之成立，就行為人之「逃逸」，
    仍應以行為人對該「死傷之結果」業已明知為要件。此參考
    本條之立法目的，係因道路交通事故之發生，常非於鄰親家
    里，時有告救不能情事，乃科以肇事者須即採取救護或其他
    必要措施，並應向警察機關報告之法定義務，以防因就醫延
    誤致生無謂傷亡，俾得通知傷亡者家屬到場，以明責任，職
    是之故，本條之立法目的，係在促使駕駛人於肇事致死傷後
    ，能對被害人即時救護，報告警察機關，以減少死傷，從而
    ，行為人之離開現場，是否構成「逃逸」，自應以行為人對
    已發生死傷之結果有認識為前提。換言之，本條之犯罪，就
    「肇事」部分固非以故意為要件，然就「逃逸」部分，則應
    以「故意」為必要，即肇事之行為人對已經發生死傷之結果
    業已有所認識，卻仍逕行逃逸以規避責任為要件，若行為人
    對肇事雖有認識，然對已發生死傷之結果確屬罔然不知，既
    缺乏主觀之認識，並無故意，則縱有離開現場之事實，仍不
    能逕以該罪相繩。
  (三)按被害人之陳述如無瑕疵，且就其他方面調查又與事實相符
    ，固足採為科刑之基礎，倘其陳述尚有瑕疵，則在未究明前
    ，遽採為論罪科刑之依據，即難認適法（最高法院61年台上
    字第3099號判例意旨參照），而所謂無瑕疵，係指被害人所
    為不利被告之陳述，與社會上一般生活經驗或卷存其他客觀
    事實並無矛盾而言；另所謂就其他方面調查認與事實相符，
    非僅以所援用之旁證足以證明被害結果為已足，尤須綜合一
    切積極佐證，除認定被告確為加害人之可能外，在推理上無
    從另為其他合理原因之假設，有一不合於此，即不能以被害
    人之陳述作為論斷之證據。本件被害人乙○○之腰椎第3 及
    第4 節脫位，及腰椎第3 節粉碎性骨折之傷害，固係在被告
    駕駛車輛離開當時所發生，惟訊諸被告堅決否認渠知悉被害
    人有受傷之情事，並以前揭陳詞為辯，雖被害人於偵訊中指
    稱：被告與我發生車禍後並未下車察看或報警處理，即行駕
    車離去，我並未叫被告走等情（見警卷第13頁、偵查卷第5
    頁、第19頁、第20頁），惟被害人於98年5 月1 日警訊時先
    指稱：我車尾車後被一行駛方向不明之小客車撞及等語（見
    警卷第13頁），於98年5 月10日警詢時繼稱：車輛撞擊時，
    我感覺後面有股力在推等語（見警卷第2 頁），然本件車禍
    實係被害人機車未依規定保持前、後車距離，酒精濃度超過
    規定標準仍騎行機車，致其所騎機車前車頭撞及被告所駕車
    輛右後方之情，業經前揭道路交通事故現場圖於現場處理摘
    要欄記載綦詳（見警卷第10頁），並有被害人所騎機車車頭
    擦痕之現場照片、被告所駕車輛於右後車尾燈上方處兩處撞
    擊點凹痕之採證照片在卷足稽（見警卷第18頁至第20頁），
    是見被害人之前揭指訴已與現有卷內事證不符，已有瑕疵。
    此外，復無其他證據足資證明被告駕車自後方追撞被害人所
    騎機車之情事，揆諸上開判例意旨及說明，自不得僅以被害
    人有瑕疵之指述，即遽認被告確有肇事後逃逸之情事甚明。
  (四)本件車禍事故係因被害人騎車自後追撞被告所駕車輛後而人
    車倒地之情，已如前述，可知被告既無任何過失，衡情已無
    冀圖豁免法律訴究而逃離案發現場之動機可言，佐以被害人
    上開傷勢均非表皮之傷肉眼立即可見，且依警卷所附照片，
    當時案發現場亦無血跡，或其他異狀，則被告辯稱：我下車
    察看，經詢告訴人並無大礙，並還以右手比手勢要我離開等
    語，合乎常理，且無明顯悖情之處，尚難絕對排除渠辯解之
    真實性。
  (五)至證人李偉綸固於警詢、偵訊中證稱：我見到被害人受傷在
    地，經詢問被害人後，得知係遭1 輛轎車所撞，且該轎車已
    駛離而未停車，即騎車至中華路地下道附近攔下被告所駕車
    輛，被告回稱是機車撞他轎車，所以才不予理會，我只好抄
    他的車號，我未目擊發生車禍經過情形等語（見警卷第6 頁
    、偵查卷第6 頁），然被害人於偵訊中陳稱：車禍當時，我
    跌在地上，有恍神，大概1 分鐘沒有回神等語（見偵查卷第
    19頁），又被害人經警攔檢對之實施酒測，測得其吐氣所含
    酒精成分每公升達0.96毫克，顯然無法正常駕乘機車，並呈
    注意力無法集中、說詞反覆、呆滯木僵之酒醉表現，此有酒
    精濃度測試紀錄單及刑法第185 條之3 案件測試觀察紀錄表
    2 份附卷可稽（見警卷第21頁、第22頁），是被害人能否確
    切告知證人事發經過，已有存疑之處；再者，被害人於警詢
    稱：我沒有看到該駕駛等語（見警卷第2 頁），而事發時為
    下午交通繁忙、車流眾多之際，證人李偉綸既未目擊肇事過
    程，復未能經由被害人告知被告所駕車輛之車型特徵，竟能
    憑己意之臆測，追躡攔停被告所駕車輛，亦令人匪夷難解；
    抑且，被害人所受並非表皮肉眼明顯可見之傷勢，在案發現
    場又無血跡，是證人李偉綸所為被害人受傷之陳述，衡情純
    屬其個人揣度推測之詞，自難採為不利被告之證據資料。從
    而，根據「罪證有疑，利於被告」之證據法則，即不得遽為
    不利被告之認定（最高法院94年台上字第2032號判決意旨參
    照），揆諸前揭說明，就此部分之事實，被告之離開現場尚
    非已知悉肇事致人「受傷」而逃逸，即無從以本罪相繩。
  (六)綜合上述，本件之被告雖有車禍之發生，且被害人客觀上有
    受傷之情形，然被告是否「肇事」致被害人受傷，已有存疑
    ，本即難以率然依「肇事致人受傷罪」論科；復以被害人之
    受傷，又無法證明被告係在認識或知悉已有受傷結果之發生
    後，故意離開現場，亦難謂有「逃逸」之情形，從而均不應
    以本罪相繩。此外，又查無其他積極證據足資證明被告有公
    訴人所指之肇事逃逸犯行，本件既不能證明被告犯罪，揆諸
    首揭法條規定及判例意旨，自應諭知被告為無罪之判決。
七、原審以不能證明被告甲○○犯肇事逃逸罪，而為被告無罪之
    諭知，經核並無違誤；檢察官上訴意旨，猶執前詞，指摘原
    判決不當，為無理由，應予駁回。
據上論斷，應依刑事訴訟法第368 條，判決如主文。
本案經檢察官陳國全到庭執行職務。
中    華    民    國    98    年    12    月    21    日
                  刑事第二庭    審判長法  官  林正雄
                                      法  官  陳啟造
                                      法  官  黃壽燕
以上正本證明與原本無異。
被告不得上訴。
檢察官如不服本判決應於收受本判決後10日內向本院提出上訴書
狀，其未敘述上訴理由者，並得於提起上訴後10日內向本院補提
理由書狀（均須按他造當事人之人數附繕本）「切勿逕送上級法
院」。
中    華    民    國    98    年    12    月    21    日
                                      書記官  梁雅華


司法院資訊處製作；財團法人民間司法改革基金會備份。
